【裁判字號】    90,上訴,303
【裁判日期】    891212
【裁判案由】    業務過失致死等
【裁判全文】
臺灣高等法院臺中分院刑事判決                      九十年度上訴字第三三號
    上  訴  人  臺灣南投地方法院檢察署檢察官
    被      告  員立工程有限公司
    代  表  人  丙○○
    被      告  乙○○
    右  一  人
    選任辯護人  賴思達
右上訴人因被告等業務過失致死等案件，不服臺灣南投地方法院八十九年度訴字第三
九三號中華民國八十九年十二月十二日第一審判決（起訴案號：臺灣南投地方法院檢
察署八十九年度偵字第一三０八、二五五一號），提起上訴，本院判決如左：
      主  文
上訴駁回。
      理  由
一、本件公訴意旨略以：被告乙○○係經營承裝輸電線路工程之事業主被告員立工程
    有限公司（下稱員立公司）實際負責人，為從事業務之人，員立公司於民國八十
    七年八月間承攬台灣電力股份有限公司（下稱台電公司）「大觀二廠、明潭─鳳
    林延線準備及緊線工程」，並於同年月七日起以日薪約新台幣（下同）三千五百
    元僱用勞工劉榮壽，在南投縣信義鄉地利村丹大林區擔任除草及伐木工作，員立
    公司對於防止採伐作業中引起之危害，原應注意避免因伐倒木滾落、滑動等所生
    危害，而採取固定防護措施，且亦無不能注意情事，竟疏未注意，怠於在四週採
    取固定防護措施，致於同年月十一日上午十一時四十分許在上址伐木之劉榮壽為
    所伐倒木擊中，受有顱底鉸鍊骨折，送醫不治死亡。因認被告乙○○涉犯違反勞
    工安全衛生法第三十一條第一項罪嫌及刑法第二百七十六條第二項之業務過失致
    死罪，被告員立公司涉犯違反勞工安全衛生法第三十一條第二項罪嫌。
二、公訴人認被告乙○○涉犯違反勞工安全衛生法第三十一條第一項罪嫌及刑法第二
    百七十六條第二項之業務過失致死罪嫌，被告員立公司涉犯違反勞工安全衛生法
    第三十一條第二項之罪嫌，無非以被害人劉榮壽因從事員立公司所承攬工程發生
    勞工安全事故死亡，且被害人劉榮壽及案外人丁○○均受員立公司乙○○之指揮
    、監督，乙○○及員立公司乃屬勞工安全衛生法第二條所稱雇主，工作現場南投
    縣信義鄉地利村丹大林區，亦確無任何防止採伐作業中因伐倒木滾落、滑動等危
    害，所採取之固定防護措施，並有現場相片八張及現場圖乙紙附卷可稽。被害人
    劉榮壽於伐木時並未有防護頭部之安全措施而係配戴鴨舌帽乙頂，復經證人即與
    劉榮壽同時受丁○○雇用之魏翌峰偵訊證述無誤，益證被告等對危險場所未設有
    任何安全防護措施，且依當時情形亦無不能注意情事，竟疏未注意，致被害人發
    生遭樹木擊中死亡，被告之過失殊為明顯，被告辯詞顯為卸責不足採信。而被害
    人劉榮壽確係因上開事故受傷不治死亡，亦經檢察官督同法醫相驗屬實，製有勘
    驗筆錄、相驗屍體證明書、驗斷書及解剖鑑定書在卷可憑，此外，並有臺灣省政
    府勞工處中區勞工檢查所職業災害檢查報告書及函各一份附卷資為論據。
三、按犯罪事實應依證據認定，無證據不得推定犯罪事實；又不能證明被告犯罪者，
    應諭知無罪之判決，刑事訴訟法第一百五十四條、第三百零一條第一項分別定有
    明文；且認定不利於被告之事實須依積極證據，苟積極證據不足為不利於被告事
    實之認定時，即應為有利於被告之認定（最高法院三十年台上字第八一六號判例
    參照）。次按刑法上之過失犯，以行為人對於結果之發生應注意並能注意而不注
    意為成立要件（最高法院二十六年上字第一七五四號判例參照）；亦即行為人須
    有防止結果發生之注意義務，且客觀上無不能注意之情事，竟疏未注意，違反其
    注意義務，始能令其就該有預見可能性之結果負過失犯罪責。又不作為犯之成立
    ，除須具備構成要件該當結果之發生、不為期待行為、不作為與結果間有因果關
    係、防止結果發生之事實可能性等客觀構成要件要素外，尚要求行為人具有「保
    證人地位」，即行為人須在法律上對於結果之發生負有防止之作為義務者，始足
    當之。是關於工程安全設備不足或維護不善致生勞工死亡災害之刑事責任，自須
    視其工程實際情況若何，憑以認定該勞工死亡災害究否符合上述過失犯及不作為
    犯之成立要件及其刑事責任之歸屬。
四、經查：
  （一）按雇主對於防止機械、器具、設備等引起之危害應有符合標準之必要安全衛
        生設備，勞工安全衛生法第五條第一項第一款定有明文。再同法第二條第二
        項、第三項規定，所稱雇主，謂事業主或事業之經營負責人，本法所稱事業
        單位，謂本法適用範圍內僱用勞工從事工作之機構。同法第十六條前段復規
        定：事業單位以其事業招人承攬時，其承攬人就承攬部分負本法所定雇主之
        責任；再承攬者亦同。本件職業災害乃發生於員立公司承攬台灣電力股份有
        限公司發包之「大觀二廠、明潭｜鳳林３４５ＫＶ線＃６５～９３延線準備
        及緊線工程」，員立公司承包上述工程後，因其中關於伐木工程部分非其事
        業營業範圍（參卷附員立公司執照），被告乙○○亦無伐木之專業知識及技
        能，乃將伐木工程部分交由丁○○承攬，此有台電公司與員立公司簽訂之合
        約及員立公司與丁○○簽訂之承攬協議書影本在卷可按。證人即被害人之妻
        甲○○在原審訊問時，固曾表示被害人係受僱於乙○○，惟被害人家屬因求
        償對象等問題，本不能以其證述作為認定事實之唯一依據，經原審法院職權
        調閱被害人劉榮壽生前五年之陳報綜合所得稅資料結果，並無被害人之申報
        資料，此有財政部台灣省中區國稅局南投縣分局八十九年十一月一日中區國
        稅投縣徵字第八九００二三二四九號函附卷可稽，甲○○在同日訊問時亦曾
        表示係丁○○拜託被害人一起把工作作完，被害人都是跟著丁○○作伐木工
    作等語（參原審法院八十九年十月十七日訊問筆錄），是證人甲○○所述有
        前後歧異之處，並與查得客觀事證不盡相符，再依證人魏翊峰於臺灣南投地
        方法院檢察署檢察官相驗時所證述，伊受僱於丁○○，向丁○○領薪，與劉
        榮壽是同事等語（參八十七年度相字第四三０號卷第十二頁以次），丁○○
        亦於原審法院調查中自承係再承攬伐木工作（參原審法院八十九年十月三十
        一日訊問筆錄），在本院亦陳述本案發生事故前即與員立公司簽訂承攬契約
        書，砍樹工具、設備、交通工具均由渠與被害人自行準備，其等並另僱小工
        （即前揭證人魏翊），員立公司則無砍樹工具，其於工作完成後，依砍伐
        棵樹、大小計算應得報酬，扣除花費後，所得由伊與被害人平分，有訊問筆
        錄可參，而稱僱傭者，謂當事人約定，一方於一定或不定之期限內，為他方
        服勞務，他方給付報酬之契約，民法第四百八十二條定有明文。而所謂承攬
        者，乃當事人約定一方為他方完成一定之工作，他方俟工作完成，給付報酬
        之契約，民法第四百九十條亦定有明文。是僱傭與承攬雖同屬於供給勞務之
        契約，惟前者係以供給勞務本身為目的，即除供給勞務外，並無其他目的；
        後者則係以發生結果（工作之完成）為目的，供給勞務不過為其手段而已；
        延伸而出者乃受僱人須聽從僱用人之指揮監督，承攬人則具有獨立性（參考
        最高法院八十八年度台上字第六二八號民事判決意旨），由丁○○與員立公
        司訂立承攬契約，工具、設備自行準備，並另行僱用小工，在工作完成後，
        依砍伐樹木數量種類計酬等事項觀之，應係重於勞務之完成，是本件台電公
        司大觀、明潭－鳳林配線工程之「承攬人」為員立公司，但其中全部工程範
        圍中之伐木部分工程，則由員立公司再轉包予丁○○，丁○○再僱用劉榮壽
        、魏翊峰等人從事伐木工作，是故就伐木部分丁○○應為再承攬人（惟丁○○則表示伊係與被害人共同承攬伐木工程，惟不論再承攬人係一人或二人，
        員立公司屬定作人，並非被害人之僱用人，不應負雇主責任則無差異），又
        上訴意旨以員立公司與丁○○間之承攬協議書第二條約定，承攬報酬依員立
        公司與台電公司承攬契約中就該項目所訂砍伐樹木尺寸之數量×單價為計算
        標準，若砍伐數量不敷工資成本時，由員立公司予以補貼，是丁○○並不負
        實際盈虧，其與員立公司間並非承攬關係，而屬代工性質，即係僱傭關係等
        語，然承攬人之報酬，依民法第五百零五條，並未強制規定計酬之方式，則
        承包伐木者依伐木顆數或估算所投入之成本及利潤，按件或按時計酬均無不
        可；而僱傭之報酬，依民法第四百八十六條，亦未規定應按時或按件計酬；
        法亦無明文按時或按件計酬者，即屬僱傭（參考最高法院八十二年台上字第
        二一五八號民事判決意旨），是本不得僅以按時計酬一點即認定係僱傭，況
        民法之承攬本非強制定型契約，依據契約自由原則，當事人本即自由約定契
        約內容或加以變更，當事人之契約性質究係承攬或僱傭應依據契約整體內容
        、精神觀之，本不得僅以其中一鱗半爪即強予歸類，丁○○與員立公司之約
        定原則上仍係按件計酬，有所得盈餘時，仍係丁○○所得，丁○○並非完全
        不負盈虧，僅係為保障丁○○所得，是又另行約定若砍伐數量不敷工資成本
        時，由員立公司補貼之，是該部分僅屬保障丁○○所得之契約附款，不得僅
        以該附款約定即認定係僱傭，又上訴意旨認被告等對實際工作仍具指揮監督
        之權，且被告乙○○實際亦在場監督云云，惟由被告員立公司與丁○○間之
        契約觀之，並未明載員立公司有指揮監督權，伐木工程並非員立公司事業營
        業範圍已如前述，亦無事證證明被告乙○○有伐木之專業知識及技能而能加
        以指揮監督，丁○○在本院陳述「我以前在林務局承包工作」、「那一家請
        我去做，我就去做」，再佐以砍樹工具由丁○○準備一節，本案具備砍樹專
        業技能者，應僅係丁○○（或丁○○與劉榮壽），證人魏翊峰在偵訊亦證述
        案發時，現場只有證人、被害人與丁○○在場，有偵訊筆錄可參，是案發時
        被告乙○○並未在場已可認定，而台電公司在八十六年四月二十四日下午二
        時舉行工程開工安全衛生協調會議紀錄，被告乙○○與證人丁○○均在承包
        廠商處簽名表示列席，丁○○在本院九十年三月一日訊問時固證述「（你們
        砍樹時，員立公司有無派人到場監督﹖）他們有請安全管理員管理這些工作
        」，然被告員立公司依約並無指揮監督丁○○及被害人砍樹之義務及能力已
        如前述，不能因該公司為落實勞工安全，防止事故發生，是曾請安全管理員
        到場而為其本無義務之事，卻反而因此坐實其等罪名，是本件員立公司與丁○○間之契約，乃由丁○○為員立公司完成伐木工作，由員立公司給付報酬
        之契約，其契約性質應歸類為承攬契約而非僱傭契約，前台灣省政府勞工處
        中區勞工檢查所以被告員立公司應補貼丁○○工資即認係代工性質，不免有
        誤；再查被告員立公司及被告乙○○均無伐木之專業知識與技能，對伐木工
        程部分，顯無從為指揮監督，而員立公司與丁○○間之契約既係承攬契約，
        依勞工安全衛生法第十六條前段規定，員立公司與丁○○二者於本件伐木工
        程之關係，應認台電公司為原事業單位，被告員立公司係承攬人，而丁○○
        則為再承攬人(惟丁○○則表示伊與被害人均係再承攬人)。從而，依首開勞
        工安全衛生法第十六條規定意旨，被告等就丁○○承攬伐木工程部分之各項
        事務，應不負勞工安全衛生法所定雇主之責任；被告員立公司或乙○○依同
        法第十七條之規定，僅存對於工作環境及危害因素等告知義務。而台電公司
        於系爭工程開工前，曾要求所有承攬之廠商須參加台電公司所舉辦之「工程
        開工安全衛生協調會」、「開工前協調會」等會議，其參加之廠商，除被告
        乙○○外，丁○○亦有參加，另被害人劉榮壽亦曾參與承攬廠商工作安全檢
        討會議，此有台電公司輸變電工程處中區施工處八十九年十月廿七日Ｄ中區
        四字第八九一０｜六一八八號函附之前開會議紀錄附原審卷第五十八頁在卷
        足憑；據上足見，被告員立公司及乙○○已盡其勞工安全衛生法所規範之應
        盡義務。公訴人以被告乙○○對於防止採伐作業中引起之危害，原應注意避
        免其因伐倒木滾落、滑動等危害，而未注意採取固定防護措施違反勞工安全
        衛生法規定之雇主注意義務，而認其應負不作為過失犯之責任云云，顯係誤
        會上述勞工安全衛生法關於承攬工程雇主責任之規範對象。至勞工安全衛生
        法第十六條後段所稱：原事業單位就職業災害補償仍應與承攬人負連帶責任
        ，乃指民事責任而言，與原事業單位是否應就職業災害負雇主責任無關，附
        此說明。
  （二）按刑法過失犯之成立，須行為人為某特定危險行為時，在客觀上負有應注意
        之注意義務，而依其能力及行為時存在之客觀情狀，行為人有能力注意遵守
        該注意義務，竟不予注意遵守，致生構成要件之結果，始克當之。經查，被
        告員立公司、乙○○固與案外人丁○○同為從事工程業務之人，從業務本身
        之觀點（與上揭勞工安全衛生法所揭示之注意義務無涉），本對於所有在本
        件工程所依附之工作場所內工作之人員，負有提供安全無虞之工作場所之注
        意義務，然非謂凡在該場所內因人為疏失所生之職業災害均應由其擔負責任
        ，蓋一件工程之完成，有一人即可獨立承攬完成，亦有須數人通力合作始得
        完成者，而於須數人合力完成之情形，則因事有分工、業有專精，致在各個
        分工、專業領域內，各人各有其應負之注意義務，因此當職業災害發生時，
        胥先查明發生職業災害者係受僱於何人？災害發生原因為何？係在何處發生
        ？再探究何人對於災害之發生，負有注意義務。經查，本件被害人劉榮壽死
        亡之職業災害為伐木擊中、顱底鉸鏈骨折導致死亡，此有法務部法醫研究所
        （８７）法醫所醫鑑字第０八三五號鑑定書附卷可稽；而依卷附前台灣省政
        府勞工處中區勞工檢查所之鑑定報告記載，其災害原因係緣於可能為現場遭
        砍伐之樹木未砍伐前，樹幹尾端已遭前已伐下他樹壓及，之後當正遭砍伐之
        樹木伐下時，因受到他樹往下之重量及本身樹幹前端彎曲及鄰樹樹枝幹之阻
        礙，致使樹倒下之方式與預估有異，而樹幹前段反彈回擠撞及劉榮壽並將之
        壓在地面，造成死亡災害；故茲應審究者，為在本件伐木工程之工作場所內
        ，何人負有提供符合安全規定之工作環境，並於砍伐樹木時告知伐樹人樹幹
        可能之倒臥方向，以避免遭砍伐樹木倒臥後所可能引起之災害？此則因本件
        工程已轉由案外人丁○○承攬，有如前揭，且伐木工作之內容復涉及專業之
        砍伐知識，是足見本件伐木工程須置有合於安全規定之伐木設備及相關在場
        人員以隨時注意倒伐木之倒臥方向，以使位於其下之伐木人員得以確實避開
        倒伐木之撞擊，此明顯為承攬伐木工作部分之案外人丁○○基於其業務上之
        需要及勞工安全衛生法之要求所應負之注意義務，反之被告員立公司及乙○○則因其本身未經營此項事業，無此部分之專業知識，且被告乙○○雖為員
        立公司派往現場之負責人，惟其因員立公司已將其所承包之台電公司之「大
        觀二廠、明潭｜鳳林延線準備及緊線」工程中之伐木工程轉由丁○○承攬施
        作，現場負責伐木施作工程者，亦為丁○○所帶領、督同之被害人劉榮壽及
        證人魏翊峰等人，並非被告等所僱用之勞工，因此被告員立公司及乙○○就
        本件伐木工程對於被告丁○○所僱用之勞工，在客觀上並無負有應提供符合
        安全規定之工作環境及在場目視倒伐木倒臥方向人員之注意義務，其亦此注
        意能力，揆諸前揭說明，其等自無過失行為之可言。
    綜上所述，本件被害人劉榮壽並非被告員立公司所僱用之勞工，因此被告員立公
    司及其實際負責人即被告乙○○就本件伐木工程對於劉榮壽，在客觀上並無負有
    應提供符合安全規定之工作環境及在場目視倒伐木倒臥方向人員之注意義務，揆
    諸前揭說明，被告員立公司及乙○○等要無違及勞工安全衛生法及業務過失行為
    可言，自不得遽以違反勞工安全衛生法致發生死亡災害及刑法上之業務過失致人
    於死罪相繩；此外，復查無其他積極證據足認被告等涉有公訴人所指之犯行，原
    審依法為無罪之諭知，核無違誤，本件上訴無理由，應予駁回。
五、丁○○承攬員立公司伐木工程，唯究竟係丁○○一人承攬或丁○○與被害人共同
    承攬，丁○○是否為被害人之雇主，此涉及丁○○應否負勞工安全衛生法責任問
    題，而與被告等對被害人應否負該法及刑法業務過失致死刑責無涉，本院就此不
    予認定，併此明。
據上論結，應依刑事訴訟法第三百六十八條，判決如主文。
本案經檢察官戊○○到庭執行職務。
中      華      民      國    九十      年      四      月     四       日
                              臺灣高等法院臺中分院刑事第五庭
                                    審判長法  官  姚  勳  昌
                                          法  官  胡  森  田
                                          法  官  郭  同  奇
右正本證明與原本無異。
如不服本判決應於收受送達後十日內向本院提出上訴書狀，其未敘述上訴之理由者並
得於提起上訴後十日內向本院補提理由書（均須按他造當事人之人數附繕本）。
                                          書記官  陳  如  慧
中      華      民      國    九十    年      四     月      六      日
                                                                     Ａ


司法院資訊處製作；財團法人民間司法改革基金會備份。
